# Contrastes Indépendants Phylogénétiques {#pic}

Faisons une digression pour examiner les Contrastes Indépendants Phylogénétiques (PIC). Les PIC ont été la première approche comparative proposée pour traiter la non-indépendance phylogénétique [@felsenstein1985phylogenies]. Bien qu'ils soient moins flexibles que les PGLS, ils donnent les mêmes résultats. Voyons comment ils peuvent être utilisés.

Les contrastes indépendants phylogénétiques sont estimés un trait à la fois. Ils transforment essentiellement le trait observé en contrastes qui ne sont pas corrélés avec la phylogénie. Cela peut être fait dans R en utilisant la fonction `pic` du package `ape`.


```{r estimating_contrast}
# Estimer le PIC pour la tolérance à l'ombre 
Shade.pic <- pic(seedplantsdata$Shade, phy=seedplantstree)
# Estimer le PIC pour la densité du bois 
Wd.pic <- pic(seedplantsdata$Wd, phy=seedplantstree)
```

Une fois cela fait, il suffit d’ajuster une régression entre ces contrastes. Notez qu’il est important que l’ordonnée à l’origine soit fixée à 0 dans le modèle. Cela se fait en ajoutant `- 1` à droite de la formule.

```{r fitting_pic}
# Estimer le PIC pour la tolérance à l'ombre 
pic.results <- lm(Shade.pic ~ Wd.pic - 1)
summary(pic.results)
```

Vous pouvez voir que l’estimation de la pente, `4.361`, est identique à celle obtenue avec les PGLS. Même chose pour la valeur p. La principale limitation des PIC est que vous êtes limité à toujours comparer deux variables. Avec les PGLS, une flexibilité beaucoup plus grande est possible.


# Assouplir l’hypothèse selon laquelle les résidus doivent être parfaitement corrélés phylogénétiquement

Les moindres carrés généralisés phylogénétiques supposent que les résidus sont parfaitement corrélés phylogénétiquement. Cela est relativement contraignant car cela signifie que d’autres sources d’erreurs non corrélées phylogénétiquement ne sont pas autorisées par le modèle. De plus, si elles existent, elles peuvent biaiser les résultats des PGLS [@revell2010phylogenetic].

Il existe des moyens d’assouplir cette hypothèse, et l’un d’eux consiste à utiliser un type de structure de corrélation qui permet cet assouplissement.


## Théorie : Structure de corrélation de Pagel

Lors du contrôle des relations phylogénétiques avec les moindres carrés généralisés phylogénétiques, nous supposons que les résidus sont parfaitement corrélés en fonction de la structure de corrélation. En pratique, ce n’est pas toujours le cas, et il est difficile de vraiment savoir à quel point il est important de contrôler la relation phylogénétique dans un cas spécifique. Par exemple, pour une étude donnée, la corrélation dans les résidus peut ne pas être fortement corrélée phylogénétiquement.

Il est possible de prendre cela en compte en utilisant le modèle $\lambda$ de Pagel [@pagel1999inferring]. L’idée est de multiplier les éléments hors diagonale de la matrice de corrélation (essentiellement les longueurs de branches de la phylogénie) par un paramètre $\lambda$, mais pas les valeurs diagonales. Cela entraîne essentiellement une modification des longueurs de branches de la phylogénie. Une valeur de $\lambda$ proche de zéro donne des branches internes très courtes et de longues branches terminales. Cela réduit, en effet, les corrélations phylogénétiques (l’effet de la phylogénie est réduit). À l’opposé, si $\lambda$ est proche de 1, alors la phylogénie modifiée ressemble à la phylogénie réelle. En effet, le paramètre $\lambda$ est souvent interprété comme un paramètre de signal phylogénétique ; ainsi, une valeur de $\lambda$ plus élevée implique un signal phylogénétique plus fort.

La figure suivante montre comment différentes valeurs de lambda affectent la forme de la phylogénie des arbres du Québec.

```{r "alpha example", echo=FALSE, fig.align='center', message=FALSE}
require(geiger)
op <- par(mfrow=c(1,3))
plot(rescale(seedplantstree,model="lambda",0.1),main=expression("lambda=0.1"))
plot(rescale(seedplantstree,model="lambda",0.5),main=expression("lambda=0.5"))
plot(rescale(seedplantstree,model="lambda",1),main=expression("lambda=1"))
par(op)
```

Vous pouvez voir qu’avec des valeurs de lambda faibles, le poids accordé à l’histoire partagée (la phylogénie) est considérablement réduit. Les longues branches terminales indiquent en quelque sorte qu’il pourrait y avoir beaucoup plus de variation dans les résidus indépendants des autres espèces. Cette variation pourrait être due à d’autres facteurs inclus dans les estimations de chaque espèce mais indépendants de la phylogénie (comme les erreurs de mesure, par exemple).

## Exercices pratiques

Le modèle $\lambda$ de Pagel peut être utilisé dans les PGLS en utilisant la structure de corrélation `corPagel`. L'utilisation de cette structure de corrélation est similaire à celle de la structure `corBrownian`, sauf que vous devez fournir une valeur de paramètre initiale pour $\lambda$.


```{r "corPagel example"}
# Obtenir la structure de corrélation
pagel.corr <- corPagel(0.3, phy=seedplantstree, fixed=FALSE, form=~1)
```

La valeur donnée à corPagel est la valeur de départ pour le paramètre $\lambda$. Notez également que l’option `fixed=` est définie sur `FALSE`. Cela signifie que le paramètre $\lambda$ sera optimisé en utilisant les moindres carrés généralisés. S’il était défini sur `TRUE`, alors le modèle serait ajusté avec le paramètre de départ, ici `0.3`.

Ajustons maintenant le PGLS avec cette structure de corrélation.

```{r "Fitting PGLS with corPagel"}
# PGLS avec corPagel
shade.pgls2 <- gls(Shade ~ Wd, data = seedplantsdata, correlation=pagel.corr)
summary(shade.pgls2)
```

Vous pouvez voir que gls a estimé le paramètre $\lambda$, qui est ici de 0,958. Étant donné que le $\lambda$ estimé est très proche de 1, nous pouvons conclure que les résidus du modèle étaient fortement corrélés phylogénétiquement. Cela confirme donc l’importance d’utiliser un PGLS avec ce modèle. Si le $\lambda$ estimé avait été proche de 0, cela aurait suggéré que le PGLS n’était pas nécessaire. Notez cependant qu’en utilisant cette approche, vous êtes assuré de ne jamais obtenir un résultat statistiquement biaisé. En fait, je vous **recommande fortement** d’utiliser toujours cette structure de corrélation dans vos analyses statistiques.


## Défi no. 4

Essayez d’ajuster un PGLS avec une structure de corrélation de Pagel en régressant la tolérance à l’ombre sur la masse des graines. Les résidus sont-ils aussi corrélés phylogénétiquement que dans la régression précédente avec la densité du bois?


```{r "Challenge 4", warning=FALSE, echo=FALSE, eval=FALSE}
# PGLS avec corPagel
Sm.pgls2 <- gls(Shade ~ Sm, data = seedplantsdata, correlation=pagel.corr)
summary(Sm.pgls2)
```


## Autres structures de corrélation (ou modèles évolutifs)

Les structures de corrélation disponibles dans le package `ape` offrent d’autres alternatives pour le modèle d’évolution des caractères supposé. Par exemple, la structure de corrélation `corMartins` modélise la sélection en utilisant le modèle d’Ornstein-Uhlenbeck (ou Hansen) avec le paramètre $\alpha$ qui détermine la force de la sélection. De plus, `corBlomberg` modélise une évolution brownienne accélérée ou décélérée, c’est-à-dire que le taux d’évolution du mouvement brownien s’accélère ou ralentit avec le temps avec ce modèle. Il est possible de faire des comparaisons de modèles pour décider quel modèle correspond le mieux à la variation résiduelle.
