# Solutions aux défis {#solutions}

## Défi 1

Dans la trame de données `seedplantsdata`, il y avait de nombreux traits différents. Essayez d'ajuster une régression de la tolérance à l'ombre des arbres (`Shade`) en fonction de la masse des graines (`Sm`). En d'autres termes, testez si la tolérance à l'ombre peut être expliquée par la masse des graines des arbres. Ensuite, essayez de voir si les résidus sont corrélés phylogénétiquement.

```{r "Challenge 1 - solution", warning=FALSE, echo=TRUE, eval=TRUE}
# Ajuster un modèle linéaire en utilisant les moindres carrés (Ordinary Least Squares; OLS)
Sm.lm <- lm(Shade ~ Sm, data = seedplantsdata)
summary(Sm.lm)
# Extraire les résidus
Sm.res <- residuals(Sm.lm)
# Représenter les résidus à côté de la phylogénie
op <- par(mar=c(1,1,1,1))
plot(seedplantstree,type="p",TRUE,label.offset=0.01,cex=0.5,no.margin=FALSE)
tiplabels(pch=21,bg=cols[ifelse(Sm.res>0,1,2)],col="black",cex=abs(Sm.res),adj=0.505)
legend("topleft",legend=c("-2","-1","0","1","2"),pch=21,
       pt.bg=cols[c(1,1,1,2,2)],bty="n",
       text.col="gray32",cex=0.8,pt.cex=c(2,1,0.1,1,2))
par(op)
```


## Défi 2

Pouvez-vous obtenir la matrice de covariance et la matrice de corrélation pour l'arbre phylogénétique des plantes à graines de l'exemple ci-dessus (`seedplantstree`)?

```{r "Challenge 2 - solution", echo=TRUE, eval=TRUE}
# Covariance matrix
seedplants.cov <- vcv(seedplantstree,corr=FALSE)
# Regarder les premières lignes de la matrice
head(round(seedplants.cov,3))
# Matrice de corrélation
seedplants.cor <- vcv(seedplantstree,corr=TRUE)
# Regarder les premières lignes de la matrice
head(round(seedplants.cor,3))
```


## Défi 3

Ajustez un modèle PGLS pour voir si la masse des graines (`Sm`) explique la tolérance à l'ombre (`Shade`) avec le jeu de données `seedplantsdata`. Comment cela se compare-t-il aux résultats de la régression standard?

```{r "Challenge 3 - solution", warning=FALSE, echo=TRUE, eval=TRUE}
# Ajuster un PGLS
Sm.pgls <- gls(Shade ~ Sm, data = seedplantsdata, correlation=bm.corr)
summary(Sm.pgls)
# Extraire les résidus corrigés de la structure de corrélation
Sm.pgls.res <- residuals(Sm.pgls,type="normalized")
# Représenter les résidus à côté de la phylogénie
op <- par(mar=c(1,1,1,1))
plot(seedplantstree,type="p",TRUE,label.offset=0.01,cex=0.5,no.margin=FALSE)
tiplabels(pch=21,bg=cols[ifelse(Sm.pgls.res>0,1,2)],col="black",cex=abs(Sm.pgls.res),adj=0.505)
legend("topleft",legend=c("-2","-1","0","1","2"),pch=21,
       pt.bg=cols[c(1,1,1,2,2)],bty="n",
       text.col="gray32",cex=0.8,pt.cex=c(2,1,0.1,1,2))
par(op)
```


## Défi 4

Essayez d'ajuster un PGLS avec une structure de corrélation de Pagel en régressant la tolérance à l'ombre sur la masse des graines. Les résidus sont-ils aussi corrélés phylogénétiquement que dans la régression précédente avec la densité du bois ?

```{r "Challenge 4 - solution", warning=FALSE, echo=TRUE, eval=TRUE}
# Ajuster un PGLS
Sm.pgls2 <- gls(Shade ~ Sm, data = seedplantsdata, correlation=pagel.corr)
# Résultats
summary(Sm.pgls2)
```

